臺灣高等法院民事判決
110年度上易字第748號
上  訴  人  台新國際商業銀行股份有限公司

法定代理人  尚瑞強  
訴訟代理人  劉佩聰  
            吳昌遠  
            鍾德暉  
被 上 訴人  張國進  

上列當事人間請求清償借款事件，上訴人對於中華民國110年4月
29日臺灣臺北地方法院110年度訴字第2179號第一審判決提起上
訴，本院於110年12月8日言詞辯論終結，判決如下：
    主      文
原判決關於駁回上訴人後開第二項之訴部分，及該部分訴訟費用
之裁判均廢棄。
被上訴人應再給付上訴人新臺幣玖萬伍仟玖佰參拾壹元，及自民
國九十四年八月十四日起至民國一一０年七月十九日止，按週年
利率百分之二十計算之利息，並自民國一一０年七月二十日起至
清償日止，按週年利率百分之十六計算之利息。
其餘上訴駁回。
廢棄改判部分之第一、二審訴訟費用，由被上訴人負擔，駁回上
訴部分之第二審訴訟費用，由上訴人負擔。
    事實及理由
一、被上訴人未於言詞辯論期日到場，核無民事訴訟法第386條
    所列各款情形，爰依上訴人之聲請，由其一造辯論而為判決
    。
二、上訴人主張：被上訴人於民國94年4月14日向伊申請信用貸
    款（下稱系爭信貸），兩造並簽訂台新國際商業銀行信用貸
    款借據暨約定書（下稱系爭約定書），約定借款期間自94年
    4月14日起至97年4月14日止，共分36期，按年金法計算每月
    清償數額，並按週年利率20%計息，伊並於同日將借款新臺
    幣（下同）12萬元匯入被上訴人於合作金庫商業銀行（下稱
    合庫銀行）桃園分行開設之0000000000000號帳戶（下稱被
    上訴人合庫銀行帳戶）。嗣被上訴人自94年8月14日起即未
    再依約繳納本息，迄尚積欠10萬9,931元，及自94年8月14日
    起至110年7月19日止，按週年利率20%計算之利息，並自110
    年7月20日起至清償日止，按週年利率16%計算之利息。爰依
    系爭約定書之約定及民法第478條規定，請求被上訴人給付1
    0萬9,931元，及自94年8月14日起至110年7月19日止，按週
    年利率20%計算之利息，並自110年7月20日起至清償日止，
    按週年利率16%計算之利息等語。（原審為上訴人敗訴之判
    決，上訴人聲明不服，提起上訴。至上訴人請求超逾上開部
    分、被上訴人敗訴部分，未據上訴人、被上訴人聲明不服，
    該部分非本院審理範圍）。並於本院聲明：（一）原判決關
    於駁回上訴人後開第二項之訴部分廢棄。（二）上開廢棄部
    分，被上訴人應再給付上訴人10萬9,931元，及自94年8月14
    日起至110年7月19日止，按週年利率20%計算之利息，並自1
    10年7月20日起至清償日止，按週年利率16%計算之利息。
三、被上訴人未於言詞辯論期日到場，亦未提出書狀為任何聲明
    或陳述。
四、上訴人主張其與被上訴人間就系爭信貸之借款有消費借貸關
    係存在，其得依系爭約定書之約定及民法第478條規定，請
    求被上訴人返還10萬9,931元本息等語，經查：
（一）上訴人得否依系爭約定書之約定及民法第478條規定，請
      求被上訴人返還本金10萬9,931元？
　　　1.按稱消費借貸者，謂當事人一方移轉金錢或其他代替物
        之所有權於他方，而約定他方以種類、品質、數量相同
        之物返還之契約，民法第474條第1項定有明文。又金錢
        消費借貸契約為要物契約，當事人主張金錢消費借貸契
        約存在，應就借貸意思表示合致及借款業已交付之事實
        ，負舉證之責任(最高法院109年台上字第711號判決要
        旨參照)。借款未實行交付，即不發生返還請求權（最
        高法院29年渝上字第1306號民事判例要旨參照）。再按
        借用人應於約定期限內，返還與借用物種類、品質、數
        量相同之物，亦為民法第478條前段所明定。
　　　2.上訴人主張被上訴人向其申請12萬元之系爭信貸，業據
        提出本票、系爭約定書、台新銀行信用貸款產品申請書
        （下稱信貸申請書）為證（原審卷第23頁、本院卷第17
        、69、71頁）。經查：上開信貸申請書經被上訴人於申
        請人欄位簽章，且於「您想申貸的產品」欄記載：「您
        想申貸的種類  信用貸款新台幣12萬元」等語（本院卷
        第69頁），系爭約定書第1條亦約定：「借款金額新台
        幣壹拾貳萬元整。……」等語，被上訴人並於立約人欄位
        簽章，有系爭約定書在卷可稽（本院卷第17頁）。被上
        訴人另於94年4月14日簽發金額12萬元之本票1紙交上訴
        人收執，亦據上訴人提出該本票為憑（本院卷第71頁）
        。可見兩造間就上訴人貸與被上訴人12萬元一事之意思
        表示合致，上訴人主張被上訴人向其申請12萬元系爭信
        貸，應認可採。
　　　3.上訴人主張其已交付12萬元借款予被上訴人，經被上訴
        人清償1萬69元之本金，尚餘本金10萬9,931元未償，固
        據提出被上訴人合庫銀行帳戶之歷史交易明細查詢結果
        （下稱系爭交易明細）、帳戶還款明細查詢畫面為證（
        原審卷第29頁、本院限閱卷第19、20頁）。惟查：上訴
        人於兩造合意信用貸款12萬元後，僅於94年4月14日匯
        款10萬6,000元至被上訴人合庫銀行帳戶，為上訴人所
        是認，並有系爭交易明細在卷可稽（本院限閱卷第19頁
        ）。上訴人雖主張依銀行作業習慣，交付借款前會先扣
        除必要費用云云，惟上訴人亦陳明其無法確認系爭信貸
        於交付10萬6,000元扣除之費用為何（本院卷第90頁）
        ，應認上訴人實際交付系爭信貸之借款金額僅10萬6,00
        0元。又被上訴人已清償1萬69元之本金，有帳戶還款明
        細查詢在卷可稽（原審卷第29頁）。是被上訴人尚積欠
        之本金應為9萬5,931元（106,000－10,069＝95,931），
        上訴人主張其已交付之借款數額為12萬元，被上訴人仍
        積欠之本金為10萬9,931元，自無可採。
　　　4.系爭信貸之借款期間為94年4月14日起至97年4月14日止
        ，有系爭約定書在卷可稽（本院卷第17頁），是被上訴
        人返還系爭信貸借款之清償期已屆至。上訴人依系爭約
        定書之約定及民法第478條規定，請求被上訴人清償本
        金9萬5,931元，應屬有據，逾此範圍之請求，則非正當
        。
（二）上訴人得否請求9萬5,931元自94年8月14日起至110年7月1
      9日止，按週年利率20%計算之利息，並自110年7月20日起
      至清償日止，按週年利率16%計算之利息？
　　　1.按110年1月20日修正公布之民法第205條固規定：「約
        定利率，超過週年百分之十六者，超過部分之約定，無
        效」，並自110年7月20日起施行；惟依民法債編施行法
        第10條之1規定，於民法債編修正施行前約定之利息債
        務，僅於修正施行後發生之利息，有修正後民法第205
        條規定之適用，於修正施行前發生之利息債務，仍應適
        用修正前民法第205條「約定利率，超過週年百分之二
        十者，債權人對於超過部分之利息，無請求權」之規定
        。
　　　2.上訴人主張被上訴人自94年8月14日起即未依約清償本
        息，業據提出帳戶還款明細查詢畫面為證（原審卷第29
        頁）。又系爭約定書於「適用之借款利率及利率調整方
        式」欄記載：「固定年利率20%」（本院卷第17頁），
        已逾修正後民法第205條所定最高利率即週年利率16%之
        限制，惟依前揭說明，於110年7月19日以前發生之利息
        ，上訴人仍得依週年利率20%請求被上訴人給付。是上
        訴人請求9萬5,931元自94年8月14日起至110年7月19日
        止，按週年利率20%計算之利息，並自110年7月20日起
        至清償日止，按週年利率16%計算之利息，亦屬有據。
五、綜上所述，上訴人依系爭約定書之約定及民法第478條規定
    ，請求被上訴人給付9萬5,931元，及自94年8月14日起至110
    年7月19日止，按週年利率20%計算之利息，並自110年7月20
    日起至清償日止，按週年利率16%計算之利息，為有理由，
    應予准許，逾此範圍之請求，為無理由，不應准許。原審就
    上開應予准許部分，為上訴人敗訴之判決，尚有未洽。上訴
    意旨指摘原判決此部分不當，求予廢棄改判，為有理由，爰
    由本院予以廢棄改判如主文第2項所示。至上開不應准許部
    分，原審為上訴人敗訴之判決，核無不合。上訴意旨指摘原
    判決此部分不當，求予廢棄改判，為無理由，應駁回其上訴
    。
六、本件事證已臻明確，兩造其餘攻擊防禦方法及所提證據，經
    審酌，核與本件判決結果不生影響，爰不再逐一論述，附此
    敘明。
七、據上論結，本件上訴為一部有理由，一部無理由，依民事訴
    訟法第450條、第449條第1 項、第79條、第463條、第385條
    第1項前段，判決如主文。
中　　華　　民　　國　　110 　年　　12　　月　　22　　日
　　　　　　　　　民事第十二庭 
                      審判長法  官  陳秀貞
                            法  官　陳婷玉
                            法  官  毛彥程　　　　　　
正本係照原本作成。
不得上訴。
中　　華　　民　　國　　110 　年　　12　　月　　22　　日
　　　　　　　　　　　　　　書記官  陳冠璇